【裁判字號】    98,再更,2
【裁判日期】    991213
【裁判案由】    再審之訴
【裁判全文】
臺灣屏東地方法院民事判決               98年度再更字第2號
原      告  陳威儒
訴訟代理人  陳純青律師
被      告  萬水月
訴訟代理人  戴國石律師
上列當事人間請求交還土地事件，經臺灣高等法院高雄分院發回
更審，本院於民國99年11月29日言詞辯論終結，判決如下：
    主  文
被告應將坐落屏東縣枋山鄉○里段二六一地號及同段二六二地號
土地上，如附圖所示編號Ａ─Ｂ、Ｂ─Ｃ、Ｃ─Ｄ、Ｄ─Ｅ、Ｅ
─Ｆ、Ｃ─Ｆ、Ｆ─Ｇ、Ｇ─Ｈ連線之鐵絲網圍籬、Ｉ部分之羊
舍（面積九十一平方公尺）拆除，及將坐落同段二六一、二六○
地號土地上，如附圖所示編號Ｊ部分（面積三六四平方公尺）、
Ｋ部分（面積一二四平方公尺）之石堆清除，並將土地交還原告
。
訴訟費用（含發回前第一、二審部分）由被告負擔。
本判決於原告以新台幣肆拾肆萬仟元為被告供擔保後，得假執
行；但被告如以新台幣壹佰拾貳萬玖仟壹佰陸拾元為原告預供
擔保，得免為假執行。
    事實及理由
一、原告主張略以：坐落屏東縣枋山鄉○里段260 （重測前為南
    勢湖段16-13 地號）、261 （重測前為南勢湖段16地號）、
    262 （重測前為南勢湖段17-14 地號）地號土地（下合稱系
    爭土地）係其於民國87年2 月6 日自其父親陳相財受讓而取
    得所有權，伊取得系爭土地所有權前，陳相財曾將土地出借
    伊之姨丈蘇七郎（已歿）及其妻蘇陳素華使用，原告受讓系
    爭土地後，礙於情面未立即向蘇七郎夫妻取回土地。至90年
    5 月間，蘇七郎突向伊母親陳素雲表示已將系爭土地出租被
    告，並將收取之租金交付陳素雲，陳素雲迫於無奈且惟恐伊
    不悅，並未告知伊上情。嗣蘇七郎於93年2 月間過世，伊因
    未見蘇陳素華交還土地，經向陳素雲詢問後始知悉上情，並
    輾轉得知蘇七郎曾於88年將系爭土地出租被告，租期2 年屆
    滿後，蘇七郎又於90年5 月3 日將系爭土地出租被告，租期
    至95年6 月3 日（下稱系爭90年租約），伊遂於租期屆滿後
    ，要求被告交還系爭土地，詎被告竟提出由蘇七郎代理伊於
    87 年6月10日將系爭土地出租被告，租期至107 年6 月10日
    之租賃契約（下稱系爭87年租約），拒絕交還土地。惟系爭
    87年租約並非真正，其上伊之印章及蘇七郎之簽名、印章均
    非真正，伊不僅未授權蘇七郎出租系爭土地，亦不知蘇七郎
    曾將系爭土地出租被告，被告占用系爭土地即無正當權源，
    爰依民法第767 條第1 項規定，訴請被告將系爭土地上地上
    物除去，並將土地交還伊等語，並聲明：如主文所示。
二、被告抗辯略以：伊係依照系爭87年租約，向原告承租系爭土
    地，租賃期間為20年，並已交付20年之租金新台幣（下同）
    200 萬元及保證金25萬元，合計225 萬元之票款給原告之代
    理人蘇七郎。況伊係自87年6 、7 月間即占用系爭土地，並
    搭建羊舍等地上物，此亦為原告所明知，苟兩造並無系爭87
    年租約存在，何以伊自87年即得占用系爭土地？再者，原告
    受讓系爭土地時，年僅24歲，不可能有資力購買系爭土地，
    而系爭土地又是原告父母出借蘇七郎夫妻使用，陳素雲甚而
    收受蘇七郎所轉交之租金，原告顯然有默示同意蘇七郎代理
    原告出租系爭土地之行為無疑，故伊占有系爭土地自屬有正
    當權源等語，並聲明：(1)原告之訴及假執行之聲請均駁回。
    (2)如受不利判決，願供擔保請准宣告免為假執行。
三、原告主張系爭土地為其所有，現為被告占有使用中，被告所
    設置之地上物位置及面積即如附圖所示等情，業據原告提出
    土地登記謄本3 份為憑（本院卷第40-42 頁），並經本院會
    同屏東縣枋寮地政事務所人員至現場履勘屬實，製有勘驗筆
    錄及複丈成果圖各1 份為證（參96年度訴字第405 號卷第23
    -26 頁），復為被告所不爭執（本院卷第49頁背面），自堪
    憑信。
四、本件爭點：被告占用系爭土地是否有正當權源？按私文書應
    由舉證人證其真正，民事訴訟法第357 條前段定有明文。又
    以無權占有為原因，請求返還所有物之訴，被告對原告就其
    物有所有權存在之事實無爭執，而僅以非無權占有為抗辯者
    ，原告於被告無權占有之事實，無舉證責任。被告應就其取
    得占有，係有正當權源之事實證明之。如不能證明，則應認
    原告之請求為有理由（最高法院72年度台上字第1552號判決
    意旨參照）。本件被告對於占用系爭土地之事實並無爭執，
    僅以非無權占有為抗辯，揆諸上開裁判意旨，被告就該有正
    當權源之事實，即負有舉證責任。經查，本件被告抗辯兩造
    訂有系爭87年租約，租期尚未屆滿一節，固據其提出租賃契
    約書、授權書、支票、切結書等件為證（本院卷第30-3 4頁
    ），惟遭原告所否認，依前揭法條規定，被告自應就該租賃
    契約書之真正，負證明之責。惟據證人即系爭87年租約之見
    證人張聖彬證述：伊當時是亞陸投資及關係企業萬璽建設股
    份有限公司（下稱萬璽建設公司）總經理，亞陸投資的負責
    人是萬眾，當時公司購買土地開發，因當時法令須有自耕農
    身分，此類的開發案均由伊當見證人，被告是土地開發安排
    的人頭，實際開發的是萬璽建設公司，系爭87年租約伊只認
    得被告的筆跡應該是她自己的字跡，至於蘇七郎或原告均無
    印象，也不記得是在何處簽約等語（本院卷第82-84 頁），
    顯然見證人張聖彬並無法證明系爭87年租約為蘇七郎親簽及
    原告確有授權蘇七郎出租系爭土地之事實。次查，本件原告
    所述蘇七郎曾於88年及90年前後2 次將系爭土地出租被告等
    情，核與證人蘇陳素華證述：系爭土地原本是陳相財及陳素
    雲借給伊及蘇七郎使用，蘇七郎於88年時曾將系爭土地出租
    被告，租期2 年屆滿後，蘇七郎於90年又與被告續約5 年，
    因而訂立系爭90年租約，蘇七郎出租土地的事情，事後並沒
    有告訴原告，只有告知陳素雲，系爭87年租約並非蘇七郎所
    簽，且225 萬元的支票款項是萬璽建設公司向我們購買系爭
    土地上的椰子樹之款項，並非租金等語（本院卷第63-65 頁
    ）及證人陳素雲證稱：當初是蘇七郎將土地出租後，蘇陳素
    華才告訴伊，伊只知道第1 次是88年，後來有續約到95年，
    這2 次租約的租金伊有收到，所收租金包括1 張萬眾於90年
    6 月4 日所簽發、以誠泰銀行南京東路分行為付款人、票號
    MC0000000 、面額15萬元的支票票款，至於系爭87年租約從
    未看過，亦未聽蘇七郎或蘇陳素華說過，也不曾收過225 萬
    元的票款，是蘇七郎過世後，整理遺物時找到系爭90年租約
    ，伊才告知原告，原告才寄存證信函，要求被告交還土地等
    語（本院卷第65頁背面-67 頁）所述情節相符，並有系爭90
    年租約及88年6 月4 日租賃契約書2 份及存證信函1 份在卷
    可佐（本院卷第43、90、46頁），復參以證人陳素雲上開所
    述由蘇七郎轉交之面額15萬元支票，確已於90年7 月3 日經
    提示兌領，亦有臺灣新光商業銀行慶城分行99年3 月3 日新
    光銀慶城簡字第37號函可稽（本院卷第60-61 頁），是原告
    主張蘇七郎曾於88年及90年前後2 次將系爭土地出租被告等
    情，應堪認定。第查，被告雖抗辯其自87年6 、7 月間即占
    用系爭土地，原告顯然有默示同意蘇七郎代理原告出租系爭
    土地一節，固經證人李冀香證述：被告於87年左右有向伊承
    租房屋，並在系爭土地上經營農場，伊原本以為土地是蘇七
    郎的，雖有聽說被告經營農場是租來的，但被告並未向伊說
    是向誰租來的等語（本院卷第147-148 頁），充其量亦僅得
    證明被告有於87年在系爭土地上經營農場，並無從證明系爭
    87年租約為蘇七郎親簽及原告確有授權蘇七郎出租系爭土地
    之事實。而原告係自蘇七郎死亡後始知悉系爭土地出租被告
    等情，業據上開證人蘇陳素華、陳素雲證述明確，自無從以
    被告有於87年在系爭土地經營農場，逕認原告有默示同意蘇
    七郎代理原告出租系爭土地之情。末查，倘若被告確已於87
    年6 月10日與蘇七郎訂立系爭87年租約，又何須於88年及90
    年與蘇七郎訂約？且長達20年之租金已付清，蘇七郎又何以
    轉交上開由萬眾簽發之支票給陳素雲？再者，被告固提出載
    有「蘇七郎」簽名於87年7 月20日點交系爭土地予被告之切
    結書（本院卷第22頁），惟蘇七郎係於87年7 月16日出境，
    嗣於87年7 月25日入境之事實，有內政部入出國及移民署99
    年6 月22日移署資處亦字第0990086183號函可憑（本院卷第
    111-112 頁），則蘇七郎並無可能於切結書上所載日期點交
    系爭土地，綜合上述各情，系爭87年租約之真正，顯非無疑
    。此外，被告並未能舉證系爭87年租約為原告授權蘇七郎代
    理出租系爭土地之事實，揆諸前揭裁判意旨，即難認被告占
    用系爭土地具有正當權源，是原告主張被告占用上開土地，
    為無權占有，即屬可採。
五、按所有人對於無權占有或侵奪其所有物者，得請求返還之。
    對於妨害其所有權者，得請求除去之。有妨害其所有權之虞
    者，得請求防止之。民法第767 條第1 項定有明文。本件被
    告占用系爭土地並無正當權源，業如前述，則原告依據民法
    第767 條第1 項規定，聲明請求被告拆除及清除如主文第1
    項所示之地上物並返還系爭土地，即有理由，應予准許。
六、兩造分別陳明願供擔保請求宣告假執行或免為假執行，核均
    無不合，爰分別酌定相當之擔保金額，予以准許。
七、本件判決基礎已臻明確，兩造其餘之主張、陳述，核與判決
    結果無影響，爰不逐一論列，併此敘明。
八、訴訟費用負擔之依據：民事訴訟法第78條。
中    華    民    國    99    年    12    月    13    日
                        民事第二庭  法  官  陳威宏
正本係照原本作成。
如不服本判決，應於收受送達後20日內向本院提出上訴書狀，其
未表明上訴理由者，應於提出上訴後20日內向本院補提理由書狀
（均須按他造當事人之人數附繕本）。
中    華    民    國    99    年    12    月    14    日
                                    書記官  陳勃諺

司法院資訊處製作；財團法人民間司法改革基金會備份。
